臺灣高等法院刑事判決　　　　　　　　　　　　　九十三年度上易字第一００六號
　　上　訴　人
　　即　被　告　甲○○
　　　　　　　　　　　　(
右上訴人因自訴人子○○等自訴詐欺案件，不服臺灣臺北地方法院九十三年度自緝字
第一八號，中華民國九十三年五月二十一日第一審判決（移送併辦審理案號：臺灣臺
北地方法院檢察署八十一年度偵字第二六九四九號、八十二年度偵緝字第一一四號）
，提起上訴，本院判決如左：
    主  文
原判決撤銷。
甲○○連續意圖為自己不法之所有，以詐術使人將本人之物交付，處有期徒刑貳年，
減為有期徒刑壹年。
    事  實
一、甲○○明知經濟狀況不佳，無清償能力，竟基於意圖為自己不法所有之概括犯意
    ，於民國七十八年五月間，在臺北市○○○路三九四號五樓五０五室，透過己○○認識戊○○、子○○及乙○○三人，向渠等三人佯稱：伊所經營仲介公司欲購
    買中和南勢角土地，需短期週轉，約於六月中旬還款，事後以借款二成分紅等語
    ，並在同市○○街三二號三樓己○○租處，於七十八年五月十六日、五月十七日
　　、五月十九日、五月二十日、五月二十一日（二次）、五月二十二日陸續交付如
　　附表一編號一至七號所示客票，使渠等不疑有他，而陸續集資交付新台幣（下同
　　）三百四十五萬元現金（三萬五千元票據溢額部分為利息）；復承前意圖自己不
    法所有之概括犯意，於同年五月下旬，在德惠街上址，再佯以土地尚未過關懇請
    繼續支持為由，並交付如附表二編號一至四所示之客票，誘使子○○、戊○○及
    乙○○三人再交付二百七十五萬元現金（附表二編號一支票是在七十八年五月二
    十三日收受、編號二是在七十八年五月二十三日收受、編號三是在七十八年五月
    二十四日收受、編號四是在七十八年五月二十四日收受），嗣甲○○先於同年六
    月一日再簽發如附表一編號八所示之本票供擔保並簽發收據取回附表一編號一至
    七號所示七紙客票，繼於七十八年六月二十日開立如附表二編號五所示之面額六
    百二十萬元本票換回前開四紙客票及如附表一編號八所示之供擔保本票，經戊○○、子○○及乙○○三人於同年九月二十八日提示該紙六百二十萬元本票遭拒，
    始知受騙。案發後甲○○逃匿，經臺灣臺北地方法院檢察署於八十二年二月十日
    發佈通緝，於八十二年二月十六日為警緝獲，嗣子○○等三人於八十二年六月十
    五日改提自訴，經臺灣臺北地方法院於八十二年九月三日發佈通緝，嗣於八十九
    年十月三日為警緝獲，再次無故拒絕到庭，經同法院於九十年三月八日發佈通緝
    ，於同年三月十日為警緝獲，後又逃匿，同院於九十一年一月十七日第三次發佈
    通緝，於九十三年三月三十日，在臺北縣永和市○○街二巷三號四樓，為警緝獲
    。
二、案經子○○、戊○○、乙○○三人提起自訴及移送併案審理。
    理  由
一、上訴人即被告之供述與辯解：
    訊據上訴人即被告甲○○固坦承附表一、二所示票據均伊所開立，惟矢口否認有
    何詐欺取財犯行，辯稱：本件僅係單純債務糾紛，並無詐欺情事，且伊係向己○○借款，並非向自訴人三人借款，伊不認識自訴人三人，借款金額實際上亦僅三
    百四十八萬五千元云云。
二、認定犯罪事實所憑之證據及理由：
（一）查被告於前揭時、地，佯以公司需款購買南勢角土地，需短期週轉為由，先後
      交付如附表一編號一至七所示客票，向自訴人子○○、戊○○、乙○○等三人
      共詐騙得款三百四十五萬元（按：票據溢額三萬五千元部分為利息），復以土
      地尚未過關等由，交付如附表二編號一至四所示客票，再訛詐二百七十五萬元
      ，前後詐騙總額計達六百二十萬元，被告除立據並開立附表一編號八所示五百
      萬元本票為擔保，換回前開七張客票外，嗣再開立如附表二編號五所示六百二
      十萬元本票，換回該四張客票及五百萬元擔保本票，自訴人三人直至同年九月
      二十八日提示該紙本票遭拒，始知受騙乙情，業據自訴人子○○、戊○○、乙○○等三人於偵審中指述綦詳，而被告於原審中亦自承：「（問：七十八年中
      ，有無向自訴人子○○、戊○○、乙○○借款？）有，我是向他們公司借款」
      、「（問：以何名義跟他們借款？）以我周轉不靈為由，開自己的票或開客票
      向他們借現」、「（問：認識己○○？）認識，我就是因為他，才向自訴人公
      司借錢」、「（問：一共欠多少錢）應該是六百二十萬元未還，我是開這張本
      票，換回之前的跳票」等語在卷（見原審八十九年自緝字第六三號卷第四十七
      、四十八頁），核與證人己○○於原審中證陳：伊介紹被告與自訴人三人認識
      ，因為被告當時做不動產生意，提及準備開發南勢角土地，需要資金，所以透
      過伊向叔、伯借錢，被告在伊位於德惠街租處，由被告直接跟自訴人三人商談
      ，講好將來可分二成利潤，自訴人三人交錢時，伊都在場等語相符（見原審八
      十二年度自字第七四六卷第四十五至四十八頁、第一０五頁，八十九年自緝字
      第六三號卷第一二一頁），並有如附表一、二所示之票據、退票理由單及換票
      收據等影本在卷可參（見偵字六二八四號卷第九至十八頁、二八至三三頁）。
      足徵自訴人三人前開指述顯非虛詞，堪予採信。
（二）被告具詐欺故意之認定：
      被告向自訴人戊○○、子○○、乙○○三人佯稱：所經營仲介公司欲購買中和
      南勢角土地，需短期週轉，事後將以借款二成分紅等語，並提供如附表一、二
      所示客票、本票向自訴人等三人詐取金錢乙情，迭據自訴人戊○○、子○○、
      乙○○三人指訴不移，並經證人己○○證述屬實（見原審八十二年度自字第七
      四六卷第四十六頁反面、四十七頁、八十九年自緝字六三號卷第一二一頁），
      而七十八年間被告並無任何買賣土地之事實，亦為被告所坦承（見偵緝字一一
      四號卷第十二頁反面），且被告所稱與他人合夥經營之「建事興業股份有限公
      司」（見原審八十九年自緝字六三號卷第六九頁）業早於七十七年九月十九日
      即遭主管機關撤銷登記，同年十二月十日解散在案，有經濟部公司登記資料及
      申請案件查詢系統查詢紀錄可參，是其於原審翻稱：向自訴人等借貸現金以向
      國塑及南亞公司買進ＰＶＣ塑膠粒及塑膠皮云云（原審八十九年自緝字六三號
      卷第六十九頁），亦屬子虛。又被告所交付予自訴人之票據均無法兌現，並遭
      各該銀行列為拒絕往來戶，此有退票理由單及臺灣銀行忠孝分行八十一年八月
      十八日銀忠營字第四０五三字號函、臺灣省合作金庫八十一年八月十三日合金
      北三重存字第二二二三號函、彰化商業銀行萬華分行八十一年八月十一日萬雙
      字第二三九號函及臺灣省合作金庫東三重支庫八十一年八月十二日合金東重營
      第二七六二號函在卷可稽（見偵字六二八四號卷第二十八至三十三頁），其中
      如附表二編號一所示發票人辛○○簽發之合作金庫北三重支庫支票，該合作金
      庫三重支庫帳號160-2已於票載發票日前七十八年六月二日即列為拒絕往來戶
      ，編號四發票人庚○○○○癸○○簽發之合作金庫東三重支庫支票，業經證人
      癸○○於偵查中證稱：「公司支票被股東取走，伊並不認識被告」等語在卷（
      見偵字二六九四九號卷第十頁），而被告於第二次退票改開立六百二十萬元本
      票換票後，旋即逃逸無蹤，參以自訴人等三人與被告向無情誼，豈有在得知被
      告週轉不靈，即無端貸借現金予被告，且於第一次退票後，仍願再次收受票據
      繼續貸予資金？顯見被告確實以虛構購買南勢角土地，短期獲利分紅，並交付
      無法兌現之客票等詐術，訛騙自訴人等三人金錢，甚明。
（三）被告辯解之判斷：
  １、雖被告事後翻稱：不認識自訴人三人，伊係向己○○借款云云，然觀諸被告所
      簽發之換回退票收據（見偵字六二八四號卷第十二頁），其上所載證人己○○
      係以「見證人兼處理人」身分簽署該份收據，而非以債權人身分為之，倘若被
      告向己○○借款，己○○何需隱瞞，將債權轉由自訴人三人取得？退票後從未
      追討？再證人己○○於原審中已明確證述：「（問：有無介紹他們三人給甲○○借錢？）有，：：被告說他有一筆南勢角的土地買賣，大約八十二坪，準備
      開發出來，資金不夠，需要資金，而我沒有那麼多錢，所以透過我，希望跟我
      叔、伯他們借錢，在我居處，由被告與他們直接商談，講好將來可以分他們二
      成利潤」等語在卷（見原審八十九年自緝字六三號卷第一二一頁），核與自訴
      人三人指述及卷附票據、收據記載內容相符，已足信實。且被告於原審九十年
      三月二十七日訊問時亦坦承：透過證人己○○向自訴人等三人借款等語，於九
      十年四月十三日訊問時又再次供認：「伊是請己○○幫伊週轉錢，是己○○介
      紹伊認識自訴人」等語無隱（見原審八十九年自緝字第六三號卷第四十七、四
      十八、五十九頁），其事後上開翻異之詞，自無可採。至於證人壬○○於本院
      準備程序中雖證稱：伊受負責跑銀行之同事丙○○（已歿）之託送支票至台北
      市○○街的樓上，收受信封支票的人是矮矮瘦瘦的人云云（見本院九十三年七
      月十三日準備程序筆錄），惟證人壬○○業務員負責送貨，僅偶而受負責跑銀
      行之同事丙○○（已歿）之託送支票至台北市○○街的樓上，亦不記得被告開
      立六百二十萬元本票時之實際債務，丙○○又已死亡，又證人壬○○所稱收受
      信封支票的人是矮矮瘦瘦的人，與自訴人子○○所描述己○○之身材係胖胖的
      ，亦有歧異，自難認被告係向己○○借款。另被告於本院準備程序中請求再次
      傳喚證人己○○到案證明：伊係向己○○借貸，非向自訴人等三人借款云云，
      核無必要，併此敘明。
　２、至被告另辯以自訴人等三人經營地下錢莊，利息計算係一萬元一天五十元，及
　　　伊實際僅借貸三百四十八萬五千元云云，又辯稱：在七十八年六月二日開一張
　　　七十八年六月二十日到期的五百萬元本票，將附表一編號一到編號七的支票收
　　　回，然後七十八年六月二十日到期的五百萬元本票，因伊沒有錢清償，在七十
　　　八年六月二日的時候，伊就順便將附表二編號一到編號四的支票全部簽給證人
　　　己○○，這是要來清償五百萬元本票，當時伊有簽發五百萬元的支票、五百萬
　　　元的本票，支票部份有兌現二百二十五萬元，後來附表二編號一到編號四的支
　　　票面額二百七十五萬元又退票，那時證人己○○就找朋友跟伊收帳，經過證人
　　　己○○他們的同意，伊就開了一張附表二編號五的本票，面額六百二十萬元的
　　　本票，內含三個月的利息，這本票是在七十八年六月二十日簽發的，延期兌現
　　　三個月加上利息，利息本來是一萬元每天五十元，後來利息就隨便他們講云云
　　　，惟查：(1)被告一方面翻異前詞，否認向自訴人三人借貸，稱係向證人己○○
　　　借錢，另方面卻又指稱自訴人經營地下錢莊，利息以一萬元一天五十元計算（
　　　見本院卷第二二六頁），二者顯相矛盾，且被告於原審訊問時，並無法交待利
　　　息計算方式，相隔數年於本院審理時卻能明白指稱：利息係以一萬元一天五十
　　　元方式計算，顯違常情，復無法提供相關資料供本院調查核實，自難採信。(2)
　　　況被告對於借款總數為六百二十萬元乙節，於原審及答辯狀中多次自承在卷（
　　　見原審八十九年自緝字第六三號卷第四十八頁、第六十四頁所附之被告90.04.
　　　20答辯狀、九十三年自緝字十八號卷第七十頁），且該數額與自訴人三人提出
　　　票據面額大致相符，而如附表一所示七紙客票，總面額超出三百四十五萬元借
　　　款之三萬五千元部分，係屬利息乙節，亦據自訴人子○○陳明在卷（見原審八
　　　十二年度自字第七四六號卷第八七頁、本院卷第四十八頁），可見本件並無高
　　　利貸情形存在，(3)被告稱：開立500萬本票、500萬支票，取回附表一編號1~7
　　　客票，而附表一編號1~7客票，金額共348萬5千元，為何卻開立高達1000萬之
　　　支、本票去取回？又從換票收據上之記載，完全未提到500萬元支票一節，被
　　　告亦從未提出證據證明，所稱開立500萬支票一節，難以採信。又被告辯稱兌
　　　現225萬元，卻未舉證以實其說，縱設屬實，借款餘額亦僅剩123萬5千元（348
　　　萬5千元─225萬元＝123萬5千元），為何要簽發附表一編號八之五百萬元本票
　　　，同時再以附表二編號1~4客票共計275萬元清償？與被告先前自承共借貸620
　　　萬乙情全然不符，又顯欠缺合理性，自難遽信。(3)參以自訴人等三人係以「個
　　　人集資方式」貸予被告；證人己○○迄今仍任職於信榮實業股份有限公司，常
　　　隨船遠行國外，有該公司函復證明在卷可查（見本院卷第八十九頁）；及被告
　　　以和解為由，拖延訴訟再伺機逃匿，後經通緝逮捕到案，前後長達十四年之久
　　　，自始未能與自訴人三人達成和解，僅在偵查中支付一萬二千元，未再支付任
　　　何金額，致三位年事已高之自訴人，十餘年未獲任何賠償等情，顯見被告所指
　　　自訴人等經營地下錢莊，及伊實際僅貸得三百四十八萬五千元云云，係屬卸責
　　　之詞，不足為採。
（四）綜上所述，被告詐借款項事證明確，犯行堪予認定。
三、論罪：
    核被告甲○○所為，係犯刑法第三百三十九條第一項之詐欺取財罪。被告同時向
    自訴人三人施詐，使渠等三人受騙集資交付現金，為想像競合犯，依刑法第五十
    五條規定只論一個詐欺取財罪。又被告先後多次詐欺犯行，時間緊接，犯罪構成
    要件相同，顯係基於概括犯意為之，應依刑法第五十六條連續犯規定論以一罪，
    並加重其刑。又自訴人等三人於刑事訴訟法八十九年二月九日修正第三百二十三
    條限制自訴之前，於八十二年六月十五日向原審改提自訴，經檢察官將同一事實
    之卷證移送併案審理（即臺灣臺北地方法院檢察署八十二年度偵緝字第一一四號
    ），本院自得一併審究。
四、撤銷改判及科刑之理由：
    原審以被告罪證明確，依法論科固非無見，惟查：被告簽發如附表二編號五所示
    六百二十萬元本票，取回附表二編號一至四之四張客票及附表一編號八之五百萬
    元擔保本票，已如前述，原審僅認被告簽發附表二編號五所示六百二十萬元本票
    取回附表二編號一至四之四張客票，漏列取回五百萬元擔保本票部分，認定事實
    不無瑕疵可指。又附表二編號一至四所示之客票，被告係於七十八年五月二十三
    日、二十四日交付告訴人，並非七十八年六月間，另被告甲○○先於同年六月一
    日再簽發如附表一編號八所示之本票供擔保並簽發收據取回附表一編號一至七號
    所示七紙客票，繼於七十八年六月二十日開立如附表二編號五所示之面額六百二
    十萬元本票換回前開四紙客票及如附表一編號八所示之供擔保本票，並非附表一
    編號一至七的支票退票後，再行交付附表二支票、本票，原審對於事實之認定亦
    有違誤。另被告向自訴人訛騙金錢高達六百二十萬元，迄未與自訴人和解清償，
    固不宜輕縱，惟原審量處有期徒刑三年，失之過重。被告上訴意旨仍執陳詞否認
    犯罪，固無理由，惟原判決既有可議，自應撤銷改判。爰審酌被告向自訴人子○○、戊○○及乙○○等三人訛騙金錢高達六百二十萬元，案發後經檢方及原審多
    次通緝，屢以和解為由拖延訴訟，再俟機逃匿，前後長達十四年之久，自始未能
    與自訴人三人達成和解，僅在偵查中支付一萬二千元，未再支付任何金額，致三
    位年事已高之自訴人，空等十來年未獲任何賠償，惡性重大及犯後態度不佳等情
    狀，量處如主文第二項所示之刑。又被告犯罪在七十九年十月三十一日以前，惟
    其係於中華民國八十年罪犯減刑條例八十年一月一日施行後始遭通緝（八十二年
    二月十日通緝），自無該條例第六條所定不得減刑適用，而被告所犯之詐欺取財
    罪又非不應減刑之罪，依該條例第二條第一項第二款乙類第三目、第四條第二項
    、第八條規定，應將其宣告刑減二分之一為有期徒刑一年，以資懲儆。
五、適用法律：
據上論斷，應依刑事訴訟法第三百六十九條第一項前段、第三百六十四條、第三百四
十三條、第二百九十九條第一項前段，刑法第五十六條、第三百三十九條第一項、第
五十五條，中華民國八十年罪犯減刑條例第二條第一項第二款乙類第三目、第四條第
二項、第八條，罰金罰鍰提高標準條例第一條前段，判決如主文。
中　　　華　　　民　　　國　　九十三　　年　　　九　　　月　　三十　　  日
                              臺灣高等法院刑事第十庭
                                  審判長法  官  溫　耀　源
                                        法  官  周  政  達
                                        法  官  邱　同　印
右正本證明與原本無異。
不得上訴。
          　　　　　　　　　　　　　　　書記官  莊　昭　樹
中　　　華　　　民　　　國　　九十三　　年　　　九　　　月　　 三十 　　日
附錄：本案論罪科刑法條全文
刑法第三百三十九條
意圖為自己或第三人不法之所有，以詐術使人將本人或第三人之物交付者，處五年以
下有期徒刑、拘役或科或併科一千元以下罰金。
以前項方法得財產上不法之利益或使第三人得之者，亦同。
前二項之未遂犯罰之。
  附表一：
┌──┬────┬─────┬────┬──────┬───────┬────────┬─────┐
│編號│票據種類│票據號碼  │ 發票人 │付款人      │  本票到期日  │面     額       │備      註│
│    │        │          │        │帳號        │（支票發票日）│（新台幣）      │          │
├──┼────┼─────┼────┼──────┼───────┼────────┼─────┤
│1   │ 本票   │CA0000000 │ 丙○○ │台銀忠孝分行│   78.5.25    │ 三十萬         │編號一至七│
│    │        │          │        │57979號     │              │                │所示票據，│
├──┼────┼─────┼────┼──────┼───────┼────────┤面額共計三│
│2   │ 支票   │AA0000000 │ 丙○○ │ 同   右    │   78.5.25    │ 五十二萬五千元 │百四十八萬│
├──┼────┼─────┼────┼──────┼───────┼────────┤五千元。  │
│3   │ 本票   │CA0000000 │ 丙○○ │ 同   右    │   78.5.26    │ 三十萬元       │超出三百四│
├──┼────┼─────┼────┼──────┼───────┼────────┤十五萬元之│
│4   │ 本票   │CA0000000 │ 丙○○ │ 同   右    │   78.5.29    │ 三十六萬元     │三萬五千元│
├──┼────┼─────┼────┼──────┼───────┼────────┤係利息。  │
│5   │ 本票   │CA0000000 │ 丙○○ │ 同   右    │   78.5.30    │ 九十二萬元     │          │
├──┼────┼─────┼────┼──────┼───────┼────────┤          │
│6   │ 支票   │AA0000000 │ 丙○○ │ 同   右    │   78.5.30    │ 五十三萬元     │          │
├──┼────┼─────┼────┼──────┼───────┼────────┤          │
│7   │ 支票   │AA0000000 │ 丙○○ │ 同   右    │   78.6.2     │ 五十五萬元     │          │
├──┼────┼─────┼────┼──────┼───────┼────────┼─────┤
│8   │ 本票   │039191    │ 甲○○ │ 甲○○     │   78.6.20    │ 五百萬元       │被告簽署收│
│    │        │          │        │            │              │                │據取回前開│
│    │        │          │        │            │              │                │七紙票據，│
│    │        │          │        │            │              │                │並開立此本│
│    │        │          │        │            │              │                │票。      │
└──┴────┴─────┴────┴──────┴───────┴────────┴─────┘
  附表二
┌──┬────┬─────┬─────┬───────┬───────┬─────┬──────┐
│編號│票據種類│票據號碼  │發票人    │付  款  人    │ 本票到期日   │  面  額  │ 備       註│
│    │        │          │          │帳號          │（支票發票日）│          │            │
├──┼────┼─────┼─────┼───────┼───────┼─────┼──────┤
│1   │支票    │XC0000000 │辛○○    │合庫北三重支庫│ 78.6.15      │八十萬元  │編號一至四所│
│    │        │          │          │160-2號       │              │          │示票據，面額│
├──┼────┼─────┼─────┼───────┼───────┼─────┤共計二百七十│
│2   │支票    │MF0000000 │琨翠工程行│彰銀萬華分行  │ 78.6.17      │七十五萬元│五萬元。    │
│    │        │          │丁○○    │00-00000-0號  │              │          │            │
├──┼────┼─────┼─────┼───────┼───────┼─────┤            │
│3   │支票    │MF0000000 │琨翠工程行│彰銀萬華分行  │ 78.6.19      │七十五萬元│            │
│    │        │          │丁○○    │同  右        │              │          │            │
├──┼────┼─────┼─────┼───────┼───────┼─────┤            │
│4   │支票    │FJ0000000 │庚○○○○│合庫東三重支庫│ 78.6.20      │四十五萬元│            │
│    │        │          │癸○○    │2182-7號      │              │          │            │
├──┼────┼─────┼─────┼───────┼───────┼─────┼──────┤
│5   │本票    │TH0000000 │甲○○    │甲○○        │78.09.28      │六百二十萬│被告簽發此本│
│    │        │          │          │              │              │元        │票，取回前開│
│    │        │          │          │              │              │          │四紙票據及附│
│    │        │          │          │              │              │          │表一編號八之│
│    │        │          │          │              │              │          │本票。      │
└──┴────┴─────┴─────┴───────┴───────┴─────┴──────┘
